臺灣基隆地方法院民事判決　　　　　　 100年度簡上字第25號
上　訴　人
即原審原告　孫榮隆
被　上訴人
即原審被告　李文傑
上列當事人間請求損害賠償等事件，上訴人對於中華民國100年2
月25日臺灣基隆地方法院100年度基簡字第76號第一審判決提起
上訴，本院於100年7月25日言詞辯論終結，判決如下：
    主  文
上訴駁回。
第二審訴訟費用由上訴人負擔。
    事實及理由
壹、上訴人方面：
一、上訴人陳述除與原判決相同者，予以引用外，補稱：
（一）原審判決僅判決被上訴人應賠償上訴人精神慰撫金新臺幣
      （下同）3萬元，就上訴人其餘請求12萬元認為過高加以
      駁回，然就何以認定上訴人之請求係屬過高之理由，則完
      全未予記載。是原判決就此部分所為之認定，已難謂無自
      相矛盾，及判決不載理由之違誤。
（二）上訴人於本件繫屬後不久，即已離開基隆市培德駕訓班，
      是就被上訴人所造成之名譽損害，上訴人本即難以再有任
      何澄清之機會。若再容允被上訴人竟得以於培德駕訓班留
      言板道歉之方式，替代依照社會交易通念認為適當之登報
      道歉，對上訴人而言，更係毫無任何意義。況被上訴人係
      於其所經營之部落格上發文詆毀上訴人名譽，是因此曾經
      瀏覽被上訴人文章之訪客群，顯然非必然會與前往基隆市
      培德駕訓班留言板瀏覽之族群全然相同。從而，原判決僅
      令被上訴人於培德駕訓班留言板上刊登道歉啟示，根本難
      以回復上訴人已經遭到貶損之社會評價。是原判決駁回上
      訴人此部分請求，顯然亦有未合。
（三）基於前述，聲明：
   1、原判決不利於上訴人部分廢棄。
   2、被上訴人應給付上訴人12萬元，及自起訴狀繕本送達翌日
      起至清償日止，按年息5﹪計算之利息。
   3、被上訴人應於中國時報地方版刊登9×5公分版面，內容如
      附件所示之道歉啟事。
貳、被上訴人方面：抗辯均與原判決相同者，予以引用。並聲明
    ：駁回上訴。
參、得心證之理由：
一、上訴人上訴聲明就刊登報紙部分原提出上訴狀時係聲明被上
    訴人應於蘋果日報壹版報頭下，以7.5×5公分之版面，刊登
    如附件之內容的道歉啟事。嗣於100年5月3日準備程序中變
    更為被上訴人應在中國時報報頭下方基隆版刊登9×5公分版
    面如附件所示之道歉啟事。末於100年7月25日言詞辯論期日
    變更該部分訴之聲明為被上訴人應於中國時報地方版刊登9
    ×5公分版面如附件之道歉啟事。依據民事訴訟法第436條之
    1 第3項準用第446條第1項規定，本件上訴人所為上揭訴之
    變更乃為聲明之減縮，於法要無不合，應予准許。
二、上訴人主張被上訴人於96年8月15日、11月30日在無名小站
    部落格中張貼如附表一所示之3篇文章，已貶損上訴人人格、
    名譽之社會評價，且上開行為，亦經本院以99年度基簡字第
    1346號、99年度簡上字第236號刑事判決有罪確定等情，業
    經上訴人提出本院99年度簡上字第236號刑事判決影本為證，
    並經本院依職權調閱99年度基簡字第1346號、99年度簡上字
    第236號刑事案卷核閱屬實，復為被上訴人所不爭執，堪信
    上訴人上開主張為真實，被上訴人確有不法侵權上訴人之行
    為存在。
三、按因故意或過失，不法侵害他人之權利者，負損害賠償責任
    ；不法侵害他人之身體、健康、名譽、自由、信用、隱私、
    貞操，或不法侵害其他人格法益而情節重大者，被害人雖非
    財產上之損害，亦得請求賠償相當之金額，民法第184 條第
    1項、第195條第1項前段分別定有明文。查被上訴人曾於96
    年8月15日、11月30日在無名小站部落格中張貼如附表一所
    示3篇內含輕蔑、令人難堪言詞之文字辱罵上訴人之事實之
    文章，已如前述，觀其文章內所載語句，依一般社會通念，
    已具有貶抑他人之意，自足貶損上訴人於社會之評價，而侵
    害上訴人名譽，上訴人遭受被上訴人公然辱罵致名譽受損，
    精神上確實受有痛苦，則上訴人依民法第184條第1項、第19
    5條第1項等規定，請求被上訴人賠償其等因此所受之非財產
    上損害，即屬有據。按非財產上之損害，其核給之標準固與
    財產上損害之計算不同，然非不可斟酌雙方身分資力與加害
    程度，及其他各種情形核定相當之數額，最高法院51年台上
    字第223號判例意旨足資參照，原審審酌上訴人為高職畢業
    ，於99年間於基隆培德駕駛訓練班擔任教練，年收入約108
    萬元，被上訴人為專科肄業，現為職業軍人，月薪約3萬8,
    000元（參原審100年2月15日言詞辯論筆錄第2頁），並考量
    被上訴人藉由網站，張貼文章留言傷害上訴人之名譽權之情
    節，事後未思賠償上訴人所受之損害，致興訟多時，造成上
    訴人精神上自受有相當之痛苦及被上訴人事後有表示願意道
    歉等一切情狀，認為上訴人請求被上訴人賠償非財產上之損
    害於3萬元範圍內，尚屬適當，逾此部分之請求，顯然過高
    ，並無理由，即予駁回。原審判決業已詳載其審酌慰撫金之
    所有判斷依據，並無上訴人所稱判斷理由不備之瑕疵，且慰
    撫金本即抽象綜合衡量，非如醫藥費、修理費等有明確市價
    可供以算術方式統計而得，而本院經審酌上揭情狀亦認原審
    所判決被上訴人給付精神慰撫金3萬元已足以彌補上訴人因
    本件所受精神上損害，上訴人主張應再給付被上訴人12 萬
    元精神慰撫金部分，確屬過高，並無理由，應予駁回。
四、又按名譽被侵害者，並得請求回復名譽之適當處分，民法第
    195條第1項後段固定有明文。惟所謂適當，自應審酌加害行
    為之情狀，名譽受侵害之程度，以及經該處分後，是否得以
    回復被害人之名譽而定。經查，本件被上訴人係在網站上刊
    登侮辱上訴人之留言，易言之，該侵害上訴人名譽之行為，
    均係在網站上流傳，故因此而知悉上情者，均為在網站上網
    之人，而非一般閱報之民眾，且上訴人並非社會知名人士或
    公眾人物，被上訴人侵害上訴人名譽之行為亦未經由報紙刊
    登而成為社會矚目之事件，因此若有閱覽過被上訴人張貼附
    表一所示文章而對上訴人人格評價產生錯誤者，必然係透過
    電腦網路而來，因此其彌補或釐清上訴人名譽之方式，當亦
    應透過電腦網路方式方屬可達到回復上訴人名譽的相當方式
    ，誠如前述一般使用電腦網路族群與閱覽報紙分類廣告之族
    群差異甚大，因此被上訴人縱然刊登報紙，則曾經透過電腦
    網路獲悉附表一所示文章之使用電腦網路族群，一般並非閱
    覽報紙族群，顯然不可能閱覽報紙道歉啟事知悉附表一文章
    之錯誤，因此上訴人主張於報紙刊登道歉啟事之方式尚非屬
    回復本件上訴人名譽之適當方式，因此上訴人刊登報紙之請
    求於法無據，原審駁回其此部分請求，要無不合，上訴人指
    摘原審判決不當，求為廢棄，並無理由，應予駁回。至於原
    審判決被上訴人以在基隆培德駕訓班留言板刊登道歉啟事部
    分，未據被上訴人提起上訴，因此其妥適性不在本院審究範
    圍，附此敘明。
五、綜上所述，本件上訴人主張原審判決駁回其請求部分，有所
    不當並不足採，原審為上訴人敗訴之判決，及駁回該部分假
    執行之聲請，並無不合。上訴意旨指摘原判決不當，求予廢
    棄改判，為無理由，應予駁回。
六、據上論結，本件上訴為無理由，依民事訴訟法第436條之1第
    3項、第449條第1項、第78條，判決如主文。
中    華    民    國   100    年    8     月    4     日
                  審判長法  官  蔡聰明
                        法  官  林金發
                        法  官  王翠芬
以上正本係照原本作成。
本件判決不得上訴。
中    華    民    國   100    年    8     月    4     日
                        書記官  李一農
附表一：
1.日期：96年8 月15日標題：「想不到廖北阿這麼無理取鬧」
  文 容：「今天發生一件好笑的事情～是從昨天撞車事件延伸
         的
         ～昨天我遲到～所以我到公司以後～車撞車的事情早
         就結束～我根本就沒看見～也不知道有撞車～一直到
         那個學生下課～在教練休息室外面跟另一個學生氣轟
         轟的說“就是他～妳騎車去撞他啦”～我剛好站在旁
         邊我就好奇的問阿是在氣啥啦～幹麻那麼生氣（第一
         句話），然後對方就很生氣的說：我撞車關他屁事喔
         ，那個教練憑什麼說我有的沒的風涼話（對方的第一
         句話），我就又說：別那麼生氣（第二句話），對方
         又說：我之前就認識他，不想給他教不行唷，沒給他
         教，撞車就要說那些有的沒的嗎？（對方第二句話）
         ，然後他們就騎車氣轟轟的離開，短短不到四句話～
         被廖北阿看到我跟他們說話，他就認為我在跟那些學
         生說他的壞話～廖北阿有被害妄想症，一天到晚認為
         別人在弄他～活在自己的世界裡面，沒有人願意理他
         ，如果說一個人討厭他～那麼被每個人討厭的那個人
         ，才應該好好檢討吧，還在那裡幻想每個人都是毒蛇
         ，每個人都想咬他然後過了一天，也就是今天～學生
         還是怒氣難消的來找我們主管，要主管處置廖北阿亂
         說話的事件，結果廖北阿就嫁禍給我說我有跟那個學
         生說話，說我跟那個學生亂說有的沒的，讓那個學生
         誤會他，說我在造謠挑撥，天阿～～～廖北阿～～你
         太會幻想了吧，你賺在多錢也沒用～你有被害妄想症
         ＋愛亂耙我症結果從頭到尾都沒有我的事情，還跟我
         說要在網路理弄臭我～拜託～廖北阿～你頭殼壞了喔
         ～我就快不做教練了～這裡只是我短期棲身的地方，
         你去網路弄臭我吧～拜託拜託～我本來就教不多了，
         而且我也要走了～讓你弄吧～反正我也沒要教了，不
         過～至於你，你有沒有弄我～我都沒學生，當我在家
         裡吃飽撐著的時候，你再看看你有多少時間，來不來
         的及刪除我的留言阿，兩敗我不傷，哈哈～我本來就
         不想繼續做了～哈哈哈～看看誰在網路裡面比較臭…
         哈哈哈～你每天都有刪不完的流言，你要下班才能刪
         ，我有很多時間一直PO，到時候看的觀眾多到你來不
         及刪～就好像小密探事件～越弄誰越臭～～自己想一
         想吧～～廖北阿」
2.日期： 96年11月30日
(1)標題：「暫時離開培德駕訓班之後」內容：「曾經在培德駕訓
  班擔任汽車教練的我因為求學的關係～必須暫時離開我最熱愛
  的工作也因為在培德駕訓班擔任過汽車教練熟悉基隆培德駕訓
  班競爭的生態因此把原本自己廣告用的無名空間繼續分享提供
  各位想學開車的學員們相關問題解答不但有最新考試梯次時間
  還可以推薦大家～哪些教練很優秀～哪個教練是怪怪的老頭我
  的無名小站推薦優秀教練給各位想學開車的同學參考旁邊也有
  培德教練網站推薦連結喔」、「還有一點必須強調那個怪咖的
  廖北阿教練這裡是我的天地～既然我沒指名道姓你也別對號入
  座～畢竟你真的是培德駕訓班裡面最怪咖的人」。
(2)標題：「不知道該選擇哪個教練嗎～讓我來告訴你吧」
  內容：「想學開車卻又不知道要選哪個教練嗎以我曾經在培德
          駕訓班任教後所看到的一切強力的推薦培德優秀的汽
          車教練28號車簡順益教練32號車謝登吉教練06號車黃
          銘修教練07號車李俊德教練08號車俞秀月教練（原文
          中各該教練後所載行動電話門號略）以上是我有留電
          話的教練另外幾位教練～也都是資深的好教練05號車
          高金德教練29號車陳青海教練12號車俞秋水教練這幾
          個都是在駕訓班裡資深的好教練回憶起我在駕訓班上
          班的日子真的很開心～有那麼多位好教練、好同事但
          是團體裡面總還是有些怪咖各位想學開車的同學～要
          特別注意選擇教練不要選到我說的怪咖教練削價競爭
          的教練不要選～小心賠了夫人又折兵選到會性騷擾或
          是偷拿人家錢包的教練就慘囉會做廖北ㄚ的教練～也
          要小心喔」。
附件：
「茲因本人於96年8 月15日及同年11月30日，於本人之網路部落
格上公然留言侮辱孫榮隆先生，對孫榮隆先生造成莫大傷害，本
人謹此公開道歉，尚祈孫榮隆先生見諒是禱。聲明人李文傑。」